臺灣士林地方法院刑事判決　　　　　　　 92年度易字第731號
公　訴　人　臺灣士林地方法院檢察署檢察官
被　　　告　丁○○
上列被告因詐欺案件，經檢察官提起公訴（92年度偵續一字第5
號），本院判決如下：
    主  文
丁○○無罪。
    理  由
一、公訴意旨略以：被告丁○○與父施能榜（已死亡）、母林月
    女（業經起訴判決為台灣高等法院92年度上訴字第4591號判
    決有罪確定）三人基於為自己不法所有之犯意聯絡，於民國
    86年2 月間，由施能榜擔任會首，林月女出面向辛○○（即
    賴阿義，參加2 會，會員編號10及11）、丙○○（即林阿鳳
    ，編號21）、壬○○（編號24）、己○○（編號40）、乙○○（編號18）、庚○○（即陳阿娥，編號39）等人召募互助
    會，並由被告丁○○提供「戊○○」之姓名、電話資料，供
    林月女登載於會單上，列為編號36號之會員，虛偽表示其有
    入會，積極隱瞞擴張林月女夫妻之信用，並詐稱其與所有會
    員都很熟，信用絕無問題，邀集辛○○等人跟會，使渠等陷
    於錯誤，應允參加該互助會，並各繳納頭期會款新台幣（下
    同）2 萬元，並約定每月28日開標，每會2 萬元，會員（含
    會首）43會，推由林月女實際操控及執行全部互助會事務，
    舉凡出面起會、通知開標、執行開會（含出示未在場會員之
    投標單及決標）、收取會金或給付得標人會款等一切行為，
    足生損害於戊○○、何吉星及辛○○等其他活會會員，嗣於
    88年8 月施能榜過世，林月女表示要停標，並發文告知因施
    能榜之繼承人辦理限定繼承，欲召集債權人會議，受騙會員
    始發現上情。因認被告丁○○涉犯刑法第33 9條第1 項詐欺
    取財罪嫌云云。
二、按犯罪事實應依證據認定之，無證據不得認定其犯罪事實，
    刑事訴訟法第154 條第2 項定有明文。又認定不利於被告之
    事實，須依積極證據，苟積極證據不足為不利於被告事實之
    認定時，即應為有利於被告之認定，更不必有何有利之證據
    ；且刑事訴訟法上所謂認定犯罪事實之積極證據，係指適合
    於被告犯罪事實之認定之積極證據而言，雖不以直接證據為
    限，間接證據亦包括在內，然而無論直接或間接證據，其為
    訴訟上之證明，須於通常一般之人均不致有所懷疑，而得確
    信其為真實之程度者，始得據為有罪之認定，倘其證明尚未
    達到此一程度，而有合理之懷疑存在時，自不能以推測或擬
    制之方法，以為有罪裁判之基礎，最高法院29年度上字第31
    05號、30年度上字第816 號、40年度台上字第86號、76年度
    台上字第4986號判例可資參照。
三、訊之被告丁○○堅決否認有詐欺犯行，辯稱：「會是我父親
    招的，我沒有管會，我只有幫父親介紹戊○○這個會員而已
    。」、「戊○○確實有參加這個合會，是我要他入會的，連
    會首第三會時，戊○○就說要退會，他總共繳了三期會款（
    連會首部分），我爸拿錢給我，我就把錢退給他，共退新台
    幣六萬元，戊○○繳了多少會款我不知道，按會單算原本應
    該只要退他五萬五千元，可是我爸說怕他會囉唆，所以共退
    他六萬元。戊○○退會時有寫讓渡書，內容很簡單就是『戊○○把這個會讓渡給施能榜』，讓渡書一直都找不到，是否
    被燒掉我也不清楚。」等語。經查：
  (一)告訴人辛○○、丙○○、壬○○、己○○、乙○○、庚○○
    及證人何吉星之所以會參加系爭互助會，係因林月女之邀集
    ，而非被告丁○○所邀集。又告訴人辛○○、丙○○、壬○○、己○○、乙○○、庚○○等收取會款、互助會之進行及
    開標等，均係會首施能榜或林月女所為，亦非被告丁○○所
    為，業據告訴人辛○○、丙○○、壬○○、己○○、乙○○
    、庚○○及證人何吉星、陳林碧玉、陳桂珍分別於警詢、檢
    察官偵查及本院審理中證稱明確。而證人林月女於其被訴詐
    欺案檢察官偵查中亦供承上開互助會是伊及伊先生施能榜招
    攬的等語（參見偵續字偵查卷第73頁），核與被告丁○○所
    辯相符，足認被告丁○○於告訴人辛○○、丙○○、壬○○
    、己○○、乙○○、庚○○等參加系爭互助會之初，並無出
    面招攬其等入會之行為，且未參與主持或開標系爭互助會事
    宜，又無其他積極證據證明其與父施能榜、母林月女二人有
    詐欺取財或偽造文書之犯意聯絡及行為分擔，是縱認施能榜
    、林月女有公訴人所指詐欺告訴人入會繳款或冒標之偽造文
    書犯行，亦難認被告丁○○有共同犯罪之行為，當甚明確。
  (二)本件系爭互助會單上確實有會員戊○○之記載，此有該互助
    會單影本一紙在卷（參見2500號偵查卷68頁）可憑，惟證人
    戊○○自警詢、檢察官偵查及至本院審理中均一再否認有參
    加系爭互助會，並辯稱：伊只認識丁○○云云。然查，被告
    丁○○提出其於89年3 月間與戊○○之母親及戊○○間之對
    話錄音帶，該錄音內容經本院法官勘驗，其中有「甲女：我
    知道，他的會已經跟你們終止，你們應該出面跟大家說才對
    啊！甲男：有啊！我有跟他們講啊！」．．．「甲男：現在
    最重要是戊○○跟對方說他沒跟這個會，現在對方就是說當
    初戊○○沒跟這個會，說我們用他的名義跟這個會。甲女：
    那要怎麼辦？」．．．「甲女：你可以跟大家說原本有跟這
    個會，後來你們已經吃下了。」．．．「甲女：你們既然要
    把人家吃下來，你們那時候切的時候，你們要承認是我的朋
    友一開始有跟，結果後來我朋友不跟，你們把他承接了，你
    們要承擔去說啊！他們就不會來找戊○○了啊！」、「甲男
    ：我沒有想到，他們會來找你，所以我也沒有跟你聯絡，只
    有之前一次電話，多久沒有碰面。乙男：既然出事了，也要
    講一下，我也都不知道，誰、誰、誰，杜子，我也不認識，
    我想只有你，說是施能榜，我才知道的。甲男：他是怎麼找
    到你的？乙男：會單啊！會單有電話。」有該錄音帶2 捲扣
    案及勘驗筆錄在卷可查（參見本院卷(一)第64至72頁），而該
    其中一捲錄音帶經本院法官送法務部調查局鑑定，鑑定結果
    為：證物錄音帶內疑似甲○○之女子聲音，經以聆聽比對法
    及聲紋圖譜特徵比對法比對分析結果，確認語音特徵相似率
    約百分之75，與甲○○本人聲音音質相同（語音特徵相似率
    高於百分之70以上者，即判定音質相同），此有語音分析暨
    聲紋鑑定參考資料一份附卷（外放）及法務部調查局94 年1
    月21日調科參字第09400033820 號鑑定報告書一紙附卷（參
    見本院卷(一)第156 頁）可憑；又錄音帶內疑似戊○○、丁○○聲音與戊○○、丁○○本人聲音音質均相同，此有法務部
    調查局93年10月28日調科參字第09300431350 號鑑定通知書
    一紙及語音分析暨聲紋鑑定參考資料一份附卷（參見本院卷
    (一)第130 頁）可憑；又證人甲○○、戊○○於本院審理中不
    否認上開錄音內容中其等與丁○○之對話分別為其等所言（
    參見本院卷(一)第163 頁、本院卷(二)第23頁），證人戊○○亦
    於本院審理中坦承上開錄音內容中女子之聲音為其母親甲○○等語（參見本院卷(一)第100 頁），足認上開錄音內容中甲
    男為被告丁○○，甲女為甲○○，乙男為戊○○，其等確曾
    有如上之通話內容，依該通話內容以觀，戊○○應有由被告
    丁○○介紹而參加系爭之互助會，其後戊○○自行退出互助
    會由他人承接之情形，而證人戊○○及甲○○所辯戊○○從
    未參與系爭互助會云云，即有可疑，應甚明確，則公訴人於
    起訴書所述被告丁○○提供「戊○○」之姓名、電話資料，
    供林月女登載於會單上，列為編號36號之會員，虛偽表示其
    有入會，積極隱瞞擴張林月女夫妻之信用等情尚難遽為採信
    。
  (三)再公訴人於94年9 月21日本院審理辯論中雖質疑：「被告在
    89年3 月28日提出之答辯狀後附之證據第27張記載林昌田於
    86年4 月28日得標的單據上有戊○○5 萬5 千的記載，如果
    戊○○有參加互助會，並在3 會後才退會，照說他應該是繳
    了第3 會後的錢後才退會，絕不可能由施能榜在86年4 月的
    單據上即寫上要退給戊○○5 萬5 千的記載。」等語，又公
    訴人於起訴書中提及答辯狀後附之證據第23張記載戊○○於
    86年8 月28日得標，足見該系爭互助會自招會之86年2 月28
    日起至同年8 月止，均以戊○○為會員，並非如被告所辯由
    其父施能榜承接等語。然查，上開被告於89年3 月28日提出
    之答辯狀後附證據第27張，關於林昌田於86年4 月28日得標
    之單據上固有戊○○5 萬5 千元之記載及第23張固有戊○○
    得標之記載（參見2500號偵查卷第93、97頁），惟被告主張
    該記載係其父親施能榜所為，而施能榜將連同會首之第三會
    後將退還戊○○已繳之三期會款5 萬5 千元（每會2 萬元及
    內標每會應扣除死會之標息）之事實紀錄其上，以及未將承
    接戊○○之會員名義更改於會單之上？不無可能，因施能榜
    已於88年8 月1 日死亡，有死亡證明書一紙附卷（參見同上
    偵查卷第70頁）可憑，無法確認，且被告既未參與主持或開
    標系爭互助會事宜，又無其他積極證據證明其與父施能榜、
    母林月女二人有詐欺取財或偽造文書之犯意聯絡及行為分擔
    ，已如上述，是尚難據此，以及被告自行推測「可能因調錢
    的關係才寫這樣」，而認定被告丁○○有公訴人起訴之犯行
    。
四、此外，查無其他積極證據足資證明被告丁○○有公訴人所認
    詐欺取財或偽造私文書之罪嫌，而使本院不致有所懷疑，而
    得確信其為真實之程度，揆諸前開說明，自屬犯罪不能證明
    ，應為無罪之諭知。
據上論斷，應依刑事訴訟法第301 條第1 項，判決如主文。
本案經檢察官陳昱旗到庭執行職務。
中　　華　　民　　國　　94　　年　　10　　月　　5 　　日
                  刑事第一庭審判長法  官  雷雯華
                                  法  官  張國棟
                                  法  官  江翠萍
以上正本證明與原本無異。
如不服本判決，應於判決送達後10日內，向本院提出上訴狀。
                                  書記官  陳漢朝
中　　華　　民　　國　　94　　年　　10　　月　　11　　日
